【裁判字號】    88,易,4442
【裁判日期】    901009
【裁判案由】    詐欺
【裁判全文】
臺灣高雄地方法院刑事判決                        八十八年度易字第四四四二號
    公  訴  人  臺灣高雄地方法院檢察署檢察官
    被      告  戊○○
    選任辯護人  錢師風
右列被告因詐欺案件，經檢察官提起公訴（八十八年度偵字第九四一四號），本院判
決如左：
    主  文
戊○○無罪。
    理  由
一、公訴意旨略以：被告戊○○意圖為自己不法之所有，明知自己無償債能力，竟於
    民國八十六年（起訴書誤植為八十八年）四月十日，在高雄市向告訴人己○○佯
    稱其所有坐落於台南縣後壁鄉○○○段頂寮小段地號二二三─四０等地號之土地
    （即以下所稱系爭土地）遭臺灣土地銀行假扣押，需新台幣（下同）二百萬元擔
    保金撤銷假扣押，並佯稱其已積極籌措前述款項，恐延誤撤封將無法將土地上之
    建物過戶與承購戶而產生訴訟情事，而請求己○○先貸與二百萬元，並保證三個
    月內必定還款，致己○○陷於錯誤，而替戊○○向臺灣地方法院繳交二百萬元提
    存金撤銷上開土地之假扣押，詎三個月屆期應還款之時，戊○○竟避不見面，嗣
    後又否認曾經借款，己○○此時始知受騙，因認被告涉犯刑法第三百三十九條第
    一項之詐欺取財罪。
二、按犯罪事實應依證據認定之，無證據不得推定其犯罪事實。又不能證明被告犯罪
    者，應諭知無罪之判決，刑事訴訟法第一百五十四條、第三百零一條第一項分別
    定有明文。次按刑法第三百三十九條第一項詐欺罪之成立，以意圖為自己不法之
    所有，以詐術使人將本人或第三人之物交付為要件，所謂以詐術使人交付，必須
    被詐欺人因其詐術而陷於錯誤，若其所用方法，不能認為詐術，亦不致使人陷於
    錯誤，即不構成該罪；又告訴人之告訴，係以被告受刑事訴追為目的，是其陳述
    是否與事實相符，仍應調查其他證據以資審認，最高法院四十六年台上字第二六
    ０號、五十二年臺上字第一三００號分別著有判例。至於債務人於債之關係成立
    後，如有未依債之本旨履行民事債務之情形，在一般社會經驗上可能之原因甚多
    ，縱令是出於惡意不為履行，苟無足以證明其在債之關係發生時，自始即具有不
    法所有意圖之積極證據，亦僅能令負民事債務不履行之責任，依刑事訴訟法第一
    百五十四條之規定，尚不得據此債信違反之客觀事態，而推定債務人原有詐欺取
    財或詐欺得利之犯意。
三、本件公訴人認被告涉犯詐欺罪，無非係以告訴人之指述、被告戊○○所簽具之「
    償還委託書」、告訴人提供擔保金（提存金）二百萬元用以撤銷臺灣臺南地方法
    院八十五年度全字第三九四四號假扣押案件之事實及臺灣臺南地方法院八十六年
    度存字第一０五號提存書之事實為其論斷之依據。訊據被告戊○○堅決否認有詐
    欺之犯行，辯稱：向土地銀行借錢時提供擔保之土地實際上是首業公司所有，是
    首業公司的負責人乙○○表示如果把土地登記伊名下，用合建分售的方式可以節
    稅，因伊也是該專案股東之一，所以我才同意這種做法，後來乙○○向土銀借二
    百萬元，伊擔任連帶保證人，因乙○○繳息不正常，前開土地被土地銀行查封，
    二百萬元是乙○○向告訴人借的，乙○○說需要有委託書才可以交給己○○辦手
    續，所以才簽具該委託書等語。
四、經查：被告戊○○投資一百五十萬元而與乙○○、甲○○同為首業建設股份有限
    公司（以下簡稱首業建設）股東，乙○○為首業建設之董事長，將該公司位於台
    南縣後壁鄉○○○段頂寮小段地號二三０－四十等十八筆土地，登記於被告戊○○名下，以合建之名義興建「新營白河頂安模範市」房屋以節省賦稅之事實，為
    被告所是認，核與證人乙○○證稱：「（土地是否你買的？）是我們合夥買來蓋
    房子用的。（何人去向土地銀行借二百萬元？）以我的名義借的，這些錢都是公
    司在用。（土地為何會登記戊○○名下？）為了節稅，所以把公司的財產登記在
    蔡某名下。」之語；證人即前開土地原所有人丁○○證稱：「（後壁鄉○○○段
    頂寮子段二二三－四０號等土地何時出售，售予何人？價錢多少？）八十四年賣
    出去的，由戊○○簽約，他只有簽約的時候出現一次，介紹人說是要蓋房子。」
    之詞及證人即前開土地買賣之仲介者丙○○證稱：「我介紹乙○○向地主買土地
    。」等語相符，並有合夥契約書、不動產買賣契約書、首業建設股份有限公司變
    更登記事項卡、戊○○為臨時地主之切結書在卷可稽，此外，前開不動產之買賣
    價金為二千三百九十四萬二千五百元，其中訂金一百萬元係以乙○○簽發付款人
    為台灣銀行中山分行之支票支付之事實，又有不動產買賣契約書及支票影本各一
    紙可資為證，益足證前開土地實際所有權人為首業建設而非戊○○無訛。
五、又查：告訴人己○○於八十六年四月十五日以代理人之身分至台灣台南地方法院
    提存所提存二百萬元，為台灣台南地方法院八十六年度執全字第九七號強制執行
    案件債務人戊○○提供擔保，聲請撤銷債權人台灣土地銀行於八十六年一月十六
    日針對系爭土地所為之假扣押，有台灣台南地方法院八十六年度存字第一二０五
    號提存書可參，是撤銷前開假扣押程序之擔保金二百萬元由蘇女支付固無疑問，
    然前開假扣押程序所欲保全之債權，乃八十五年六月二十一日乙○○為主債務人
    ，被告為連帶保證人向台灣土地銀行所貸之款項，業據台灣土地銀行於假扣押聲
    請狀中載明，且為證人乙○○於本院審理時所是認，並有台灣台南地方法院八十
    六年度執全字第九七號卷所附本票影本一紙可資為證，乙○○並證稱：「（被告
    既為專案股東，是否涉入首業建設公司經營？）後期即八十五年間，他有參與會
    計查核工作，因我們對於會計外行，因那時公司財務不好，請他協助。（被告是
    否參與公司內部經營及資金調度？）沒有」、「（何人去向土地銀行借二百萬元
    ？）以我的名義借的，這些錢都是公司在用。」、「（是否知道二百萬債務及清
    償委託書的存在？）我只知道前者，公司有欠蘇女二千五百萬及三千五百萬元，
    後來貸款下來就清償，新營的部份還有一些欠款，但是抵押權全部都塗銷了。所
    欠二百萬元應該包括在二千五百萬元內。」之語（見本院八十九年八月十六日及
    九月八日筆錄），該貸款既係首業建設所借，被告雖為該案之連帶保證人，然作
    為擔保品之系爭土地又非其所有，且被告並不負責處理首業建設之資金調度問題
    ，而且僅投資一百餘萬元於首業建設公司，有無必要再「以自己之名義」向告訴
    人借貸二百萬元以解決公司之債務，實非無疑。
六、再查：（一）系爭土地向台灣土地銀行信用貸款二百萬元前，業已設定最高限額
    抵押權三千八百四十萬元向彰化銀行九如分行為建築融資貸款，實際放款三千三
    百四十六萬二千七百七十四元，另亦設定第二順位抵押權向蘇貽綾借款一千五百
    萬元之事實，經證人乙○○供陳在卷（八十九年九月八日筆錄），並有系爭土地
    之登記謄本及彰化銀行九如分行九十年六月十四日函及該函所附之附表可資為證
    ，系爭土地經台灣土地銀行假扣押後，使該土地上之房屋興建完成後無法辦理分
    戶貸款，前開二筆債務將無法獲得清償，故即便確如公訴意旨所陳，係被告向告
    訴人指稱，系爭土地遭假扣押，亟需一筆款項救急之語，由於被告所陳之事實確
    實存在，且告訴人尚且代理被告辦理撤銷假扣押之手續，本件應無詐術之施用可
    言，自亦不得單以該筆債務嗣後未獲清償之結果，驟予認定，被告之所為該當於
    詐欺取財之罪。（二）參以告訴人亦不諱言，伊之所以同意先行支付二百萬元，
    係為使首業建設能順利辦理分戶貸款清償對伊之債務，又告訴人於八十六年五月
    二十三日拋棄第二順位之抵押權之事實，亦據前開土地登記謄本載明，告訴人並
    陳稱：「（八十六年五月二十三日是否拋棄土地抵押權？）有，拋棄土地抵押權
    的目的是首業建設能把房子過戶給客戶，客戶得以向銀行貸款支付房屋價金，首
    業建設才可清償我的款項」等語，再佐以本院向彰化銀行九如分行查詢系爭土地
    上之房屋興建完成辦理分戶貸款所得之資金流向，除八十六年五月二十六日撥放
    之款項中三千三百四十六萬二千七百七十四元用以沖償前開建築融資外，餘款包
    括同日撥放之一百五十五萬七千二百二十六元、八十六年五月二十七日及三十日
    撥放包括貸款戶黃培塘、洪進國、陳蕭蓮桂等貸款戶分別貸得之三百萬元、二百
    九十四萬元、二百五十二萬元即告訴人自己分得一戶房屋所貸得之二百四十萬元
    均流入告訴人之帳戶，有卷內所附彰化商業銀行利息收入傳票五紙、放款收入傳
    票一紙、存摺類存款憑條四紙、放款支出傳票十四紙、零存整付儲蓄存款續存收
    入傳票十一紙附卷可稽，是告訴人因撤銷假扣押程序間接取得一千零八十六萬，
    使其債權獲得部分之滿足，更足以證明其告訴人提出二百萬元為擔保撤銷系爭土
    地之假扣押，在使自己之債權獲得滿足，而非被告對之施用詐術，使其陷於錯誤
    之結果。
綜上所陳，本件既不能證明被告對告訴人有施用詐術之行為，而告訴人提出二百萬元
擔保撤銷假扣押目的又在滿足自己之債權，而非遭施用詐術而陷於錯誤之結果，縱或
被告於債之關係發生後，有惡意不履行債務之行為，亦與詐欺罪之構成要件有別，自
不得以詐欺之罪相繩，此外復查無其他積極確切之證據，足資證明被告確有如公訴人
所指之詐欺犯行，揆諸首揭說明及判例意旨，自應為被告無罪之諭知。
據上論斷，依刑事訴訟法第三百零一條第一項，判決如主文。
中      華      民      國    九十      年      十      月      九      日
                                        台灣高雄地方法院刑事第二庭
                                            審判長   法 官  黃三友
               法 官  廖建瑜
                                                     法 官  卓立婷
右正本證明與原本無異。
如不服本判決，應於判決送達後十日內，向本院提出上訴狀。
                                                     書記官    陳家宏
中    華    民    國      九十      年      十      月      十二      日


司法院資訊處製作；財團法人民間司法改革基金會備份。
